臺灣高等法院高雄分院刑事判決　　　　94年度交上易字第15號
上　訴　人　臺灣高雄地方法院檢察署檢察官
上　訴　人
即　被　告　甲○○
選任辯護人　郭國益律師
上列上訴人因被告過失致死案件，不服臺灣高雄地方法院93年度
交易字第175 號中華民國93年12月13日第一審判決（起訴案號：
臺灣高雄地方法院檢察署93年度偵字第1636、2409號），提起上
訴，本院判決如下：
     主  文
上訴駁回。
甲○○緩刑年。
     事  實
一、甲○○明知自己未考領機車駕駛執照，不得駕駛重型機車，
    仍於民國92年12月3 日17時57分許，駕駛車牌號碼XLY ─55
    8 號重型機車，沿高雄縣旗山鎮○○○路○道台21線由北向
    南行駛，途經旗南三路33號前，即該路與大岸巷口之設有行
    車管制號誌交岔路口時，本應隨時注意車前狀況，並採取必
    要之安全措施，以防範危險之發生，且當時天候晴朗、傍晚
    有照明、路面舖設柏油、乾燥無缺陷或障礙物，視距良好，
    又無其他不能注意之情事，竟疏於注意車前狀況，適有行人
    莊坤得由東向西穿越旗南三路，欲返回位於旗南三路18號住
    處，於進入旗南三路中央分向島西方路段時，甲○○因未及
    發現閃避，其駕駛之機車即迎面撞及莊坤得，造成2 人均當
    場倒地昏迷，莊坤得因此受有頭部外傷併腦挫傷、硬腦膜出
    血等傷害，甲○○亦受有腦部外傷併外傷性蜘蛛膜下出血、
    上唇撕裂傷等傷害，2 人經路人報警後，均送醫急救，莊坤
    得於同年月4日23時20分許，不治死亡。
二、案經莊坤得之父乙○○訴由高雄縣政府警察局旗山分局報請
    臺灣高雄地方法院檢察署檢察官偵查起訴。
     理  由
一、上訴人即被告甲○○坦承未考領有機車駕照，於前開時地駕
    車，與被害人莊坤得發生車禍，致被害人死亡，但否認有過
    失致死情事，辯稱：被害人係重度智障人士，見車輛經過，
    均會喊叫趨前。當時係被害人突然從伊行車右方即西方跑出
    來撞上伊，致伊人車倒地而昏迷，並非伊撞上被害人，此由
    現場機車係倒向東邊可知云云。經查：
  (一)案發前，被害人係在鄰居劉金瑞開設之檳榔攤附近，即香蕉
    集散場處與友人聊天，因近傍晚時分，自東向西橫越旗南三
    路，欲返回旗南三路18號住處時，於旗南三路33號前方馬路
    上，遭被告撞擊，致人車均向東方傾倒等情，此由被害人之
    父乙○○、妹妹莊淑娟於警訊時證稱：當時被害人並未在家
    ，係從東邊的香蕉集散場與友人聊天完畢，欲返回家中等語
    ，證人劉金瑞於偵查及原審審理中證稱：被害人於傍晚時分
    有過來檳榔攤這邊，伊當時聽到砰一聲，第1 個前往現場，
    系爭車輛、被害人及被告係向檳榔攤這邊傾倒等語（見偵字
    1636卷第26頁、原審卷第82頁），證人即附近居民陳瑞興於
    原審審理中證稱：大約傍晚5 時35分許，伊開車自高雄下班
    回旗山，於案發現場之交岔路口停紅燈時，有看見被害人自
    東邊往西邊穿越馬路等語（見原審卷第89頁）明確，且有現
    場處理警員黃錦榮繪製之道路交通事故現場圖所載之被害人
    行進方向、現場蒐證照片11幀附卷可稽。再者，依該道路交
    通事故現場圖及現場蒐證編號1 照片（見警卷第12、16頁）
    ，本件車禍現場機車造成之刮地痕方向，乃係明顯由北向南
    （僅些微偏東），長約4.2 公尺，依物理力學之原理，顯然
    被告由北向南之行進力量，遠大於被害人東西向橫向行進之
    力量，倘如被告所辯，其騎車很慢，係被害人自西向東突然
    跑出來衝撞其機車，則被告車輛固然亦會往同方向之東方傾
    倒，然因其係遭受與行進方向垂直之外力撞擊，車輛倒地後
    ，理應會劇烈向偏東方滑行，而向東留有較長之刮地痕才是
    ，結果不然，故可判斷本件案發當時，應係被告騎機車自北
    而南於行進中撞擊被害人，而非被害人自西而東突然衝撞被
    告機車。
  (二)被告雖辯說：證人陳瑞興目睹被害人行經馬路之時間，距案
    發之17時57分尚有22分，顯見被害人應係回到西邊街坊後又
    衝出來。警員黃錦榮製作之道路交通事故現場圖原本記載被
    害人係自西往東行進，因事後應莊淑娟要求才更改。被告所
    騎之機車正前方擋風板無損壞，反係左側擋風板受損，案發
    後傾倒之方向向東，顯見被害人係突然自西邊衝出來等語。
    然查被害人當時之行蹤，身為家屬之乙○○、莊淑娟應較為
    了解，彼等對於莊坤得行進之方向，於案發之初，應無法判
    知將來對於本件責任歸屬有何影響，而無虛偽陳述之理，復
    輔以證人劉金瑞、陳瑞興之證詞，應可認定被害人係自東往
    西穿越馬路。而證人陳瑞興證述其目睹被害人穿越馬路之時
    間，雖與案發時間相距22分鐘，然就時間部分，其於原審到
    庭坦承當時並未明確注意，係就平時工作下班時間而為推算
    等語，故本院認有此誤差，尚屬合理，因其確實目睹被害人
    自東往西穿越馬路，故此部份證言，仍屬可採。又警員黃錦
    榮於原審到庭明確證稱：現場草圖原本繪製被害人行進方向
    自西而東原因，僅因撞擊點距離西邊街坊較近，惟事後莊淑
    娟根據向鄰居查詢結果，發現被害人係自東向西穿越馬路，
    伊亦另向檳榔攤劉金瑞確認過，才更改被害人之行進方向等
    語（見原審卷第85頁），故黃錦榮之事後更改，乃屬有據。
    另被害人自東往西橫越馬路，遭被告車輛撞擊，被告機車因
    此重心不穩，因而向東傾倒，乃符合力學常理，被告所辯系
    爭車輛車損在於左側擋風板一節，雖據提出照片6 幀為證（
    見警卷第18頁、原審卷第138 頁），然至多亦與原審認定之
    情節相符，尚不能由此推定被害人自西方衝出。依現場照
    片所示，被告機車已屬老舊，其毀損情形乃難判定是否為本
    次車禍所致。被告執此遽認被害人自西方衝出，尚嫌無據。
    被告辯解，係卸責之詞，不足採信。
  (三)證人王文才於原審證稱：伊太太係當地村莊裡的人，伊聽說
    被害人看到車子常會歡呼喊打，並跑到車邊。伊載太太回娘
    家，曾遇到被害人突然跑出來1 、2 次等語。然查證人劉金
    瑞於偵查中明確證稱：「（被害人是否智能不足？）他講話
    有一點不清楚，但不像智能不足，車子過來不會亂叫」。「
    （被害人是否會對來往車輛咆哮或追逐？）不會」等語（見
    偵字1636卷第26頁、第27頁）。被害人之父乙○○於原審證
    稱：「我兒子雖然有重度智障，但他平常還是可以幫我工作
    」等語（見原審卷第132 頁）。證人陳瑞興於原審證稱：伊
    於前揭時地，見被害人行經馬路時，神色正常，也有注意南
    北車況等語（見原審卷第89頁）。另高雄縣政府函覆原審之
    被害人身心障礙鑑定表資料，載明被害人雖係重度障礙人士
    ，然有關社會生活能力部分，對於「一般起居仍可自理」等
    語，有該府93年10月4 日府社障字第930200995 號函在卷可
    稽（見原審卷第60頁）。且依吾人日常經驗所知，智障人士
    對於日常事物判斷之能力雖然較低，然尚未曾聽聞會對汽機
    車呼喊，或突然奔向行進中之汽機車，故應以證人劉金瑞、
    陳瑞興及被害人之父乙○○之證詞較為可信。證人王文才
    於原審坦承其載太太回旗山娘家已10多年，平均1 、2 星期
    1 次，依此頻率，卻僅見過被害人1 、2 次，且均恰巧於案
    發現場，已有可疑。又其僅見過被害人1 、2 次，於原審作
    證時，卻能信誓旦旦稱被害人罹有精神疾病，顯屬過度臆測
    之詞，不足採信。
  (四)按汽（機）車行駛時，駕駛人應注意車前狀況，並隨時採取
    必要之安全措施，道路交通安全規則第94條第3 項定有明文
    。本件案發現場之旗南三路，乃位於省道台21線上，路中央
    由中央分向島分隔，寬距共12.8公尺之雙向四線道道路，分
    向島上並無任何遮蔽物等情，此由道路交通事故現場圖、道
    路交通事故調查報告表(一)(二)及現場照片觀諸自明。而被害人
    係自旗南三路之東方往西方橫越，進入分向島西方路段即旗
    南三路33號前方時，方遭自北而南行進之被告擦撞，則於被
    害人進入分向島西方路段前，因尚須先通過分向島東方路段
    ，被告應早有機會發現被害人欲橫越馬路，即於其行進方向
    之左前方，而能及早預作防範。且被告於原審亦坦承案發
    前，伊有先看到1 個影子才撞上被害人，且係以眼睛正眼看
    到，非以眼睛餘光看到等語（見原審卷第127 頁、第128 頁
    ），益證被告如稍注意車前狀，均有機會發現被害人正欲
    橫越馬路，且有時間預作安全措施，其反而疏未為之，乃顯
    有過失。
  (五)被害人經被告撞擊倒地後，因此受有頭部外傷併腦挫傷、硬
    腦膜出血等傷害，經路人報警送醫急救，於93年12月4 日23
    時20分許不治死亡等情，業據臺灣高雄地方法院檢察署檢察
    官督同法醫師相驗屬實，填具驗斷書在卷足憑。而被告雖未
    領有適當之駕駛執照，然其亦自承騎車已有多年，向來速度
    不快，且很謹慎，對於上開駕駛人應注意之行車安全規定，
    亦難推諉不知，且案發當時，天候晴朗、傍晚有照明、路面
    舖設柏油、乾燥無缺陷或障礙物，視距良好，有前揭道路交
    通事故調查報告表(一)(二)在卷可憑，此外又無其他不能注意之
    情事，被告竟未注意車前狀況，隨時採取必要之安全措施，
    而撞擊被害人致其死亡，則其過失行為，即與被害人之死亡
    結果，具有相當因果關係。被告犯行足以認定。
  (六)另被告辯說：被害人在沒有設有行人穿越道，行人穿越道路
    時，應注意左右有無來車，依道路交通安全規則第134 條規
    定，亦與有過失等語。然本件並無證據證明被害人闖越紅燈
    ，或其並未注意來車，縱被告所稱屬實，亦屬被害人是否與
    有過失之問題，尚無礙於被告過失致人於死之罪責。
  (七)選任辯護人於本院審理中，聲請向長庚紀念醫院高雄分院函
    囑鑑定被告於92年12月3 日下午5 時57分許發生車禍，依該
    院診斷後，於92年12月4 日出具之診斷證明書記載，是否遭
    外力撞擊頭部所致？經該院函覆結果：「病患甲○○92年12
    月3 日因外力致頭部外傷及上唇撕裂傷，至本院急診，檢查
    發現有蜘蛛網膜下腔出血現象，經治療後，於92年12月11日
    出院」，有該院94年5 月11日（94）長庚院高字第441204號
    函附卷可稽。由該院之覆函，仍無法證明被告確係突遭被害
    人自右側撞擊頭部所致，自不足採為被告有利之證據。
二、核被告所為，係犯刑法第276 條第1 項之過失致死罪。被告
    未領有適當之駕駛執照，為其所自承，竟仍無照駕駛，因而
    致人死亡，依道路交通管理處罰條例第86條第1 項規定，應
    加重其刑。原審因適用道路管理處罰條例第86條第1 項、刑
    法第276 條第1 項、罰金罰鍰提高標準條例第1 條前段規定
    ，審酌被告沒有前科，素行良好，然未領有駕照，疏於遵守
    交通規則，而駕車不慎撞擊被害人死亡，造成被害人家屬無
    可彌補之傷害，且被告否認犯行等一切情狀，量處有期徒刑
    8 月，認事用法均無不合，量刑亦屬允當。檢察官循告訴人
    請求提起上訴，指摘原判決量刑過輕，被告上訴，否認犯罪
    ，均無理由，應予駁回。
三、被告未曾受有期徒刑以上刑之宣告，有台灣高等法院被告前
    案紀錄表在卷可稽。案發後，已與被害人家屬成立民事上和
    解，亦有台灣高雄地方法院民事鳳山庭94年度移調字第12號
    損害賠償事件調解程序筆錄可查，經此教訓後，當知警惕，
    諒無再犯之虞，本院認為所宣告之刑以暫不執行為適當，併
    予宣告緩刑3年，以啟自新。
四、據上論斷，應依刑事訴訟法第368條、刑法第74條第1款，判
    決如主文。
本案經檢察官林應華到庭執行職務。
中　　華　　民　　國　　94　　年　　6 　　月　　9 　　日
                  刑事第二庭    審判長法  官  林正雄
                                      法  官  陳啟造
                                      法  官  黃壽燕
以上正本證明與原本無異。
不得上訴。
中　　華　　民　　國　　94　　年　　6 　　月　　10　　日
　　　　　　　　　　　　　　　　　　　書記官  高惠珠
附錄本判決論罪科刑法條：
中華民國刑法第276條第1項
(過失致死罪)
因過失致人於死者，處2 年以下有期徒刑、拘役或2 千元以下罰
金。
                                              Ａ
